最高法院刑事判決　　　　　　　　　　　　　　　　八十六年度台非字第二五五號
　　上訴人　最高法院檢察署檢察總長
　　被　告　乙○○
　　　　　　甲○○
　　　　　　丙○○
右上訴人因被告等違反外匯管理條例案件，對於台灣高等法院中華民國八十五年四月
三十日第二審確定判決（八十五年度上易字第一七五四號，起訴案號：台灣台北地方
法院檢察署八十四年度偵字第一○五一二號），認為違法，提起非常上訴，本院判決
如左：
    主  文
原判決及第一審判決均撤銷，由台灣高等法院依判決前之程序更為審判。
    理  由
非常上訴理由稱：「按判決之理由矛盾者，當然為違背法令。刑事訴訟法第三百七十
九條第十四款定有明文。本件第一審法院事實欄記載被告係經營該公司登記範圍以外
之業務即非經中央銀行核准之外匯銀行不得承作之「外匯保證金交易業務」，主文則
論以非法「買賣外匯」為常業罪。理由項下謂被告係經營「外匯保證金交易業務」，
同時又認被告係犯管理外匯條例第二十二條第一項之「常業非法買賣外匯」罪。顯屬
自相矛盾。且足以影響判決結果。又判決不適用法則或適用不當者為違背法令，刑事
訴訟法第三百七十八條有明文規定。查管理外匯條例所稱之「外匯」，係指外國貨幣
、票據及有價證券，該條例第二條第一項釋示甚明。故除外國貨幣、票據及有價證券
外，均非該條例所規範之「外匯」。該判決事實欄既認定被告所經營者係「外匯保證
金交易業務」，依中央銀行外匯局中華民國八十五年十一月十一日（八五）台央外柒
字第二五一九號致司法院及法務部函所為之解釋，該項業務雖係外匯業務之一種，須
經中央銀行核准之外匯銀行辦理。但與非法買賣外匯（係指在「國內」非以指定銀行
或外幣收兌處為對象所為買賣外匯行為）不同。除經中央銀行指定為辦理外匯業務之
銀行，於開辦外幣保證金交易業務前向中央銀行報備者外，其他銀行或公司、行號未
經許可，而有代客操作、提供電傳資訊設備，供客戶從事外幣保證金交易或引介國人
至國外金融機構，使其在國外金融機構從事外幣保證金交易，除銀行可依銀行法第一
百三十二條之規定處罰外，其他公司則違反公司法第十五條第一項之規定，依同法條
第三項規定處罰。行號則依商業登記法規定處罰。僅在有事實認定各公司行號從事與
客戶對作之行為，始構成管理外匯條例第二十二條所稱之非法買賣外匯。如有在國內
收受客戶交付之新台幣，而在國外將等值外幣交付客戶指定受款人之行為，應屬於銀
行法第二十九條之「辦理國內外匯兌業務」，應依銀行法第一百二十五條處罰。此項
掌理外匯業務機關之意見，司法機關當然應予尊重。該判決竟未向掌理外匯業務之中
央銀行先行調查明白，資為適用法律之依據，遽就被告從事「外匯保證金交易業務」
行為，並無證據證明其係與客戶對作之情形下，論以非法買賣外匯常業罪，其法律之
適用顯屬違誤。又以非法買賣外匯為常業者，其外匯及價金沒收之，為管理外匯條例
第二十二條第一項所明定。此項沒收之規定，係刑法第三十八條關於沒收之特別規定
，採義務沒收主義，法院無裁量之權。該判決既認定被告係犯常業非法買賣外匯罪，
則各該被告買賣之外匯及其價金均應查明其數額，一併諭知沒收。乃竟未於審判期日
調查明白，為沒收之諭知，復未明其不予諭知沒收之理由。非但係判決不適用法則
，且有應於審判期日調查之證據未予調查之違誤，並係判決不備理由。案經檢察官及
被告上訴，原審未予調查、糾正反而引用第一審判決所認定之事實及理由，為駁回上
訴之判決，均屬違誤。案經確定，合依刑事訴訟法第四百四十一條、第四百四十三條
提起非常上訴，用予救濟並予糾正。」
本院按應於審判期日調查之證據而未予調查者，當然為違背法令，刑事訴訟法第三百
七十九條第十款定有明文。又依法應於審判期日調查之證據，未予調查，致適用法律
違誤，而顯然於判決有影響者，該項確定判決即屬判決違背法令，應有刑事訴訟法第
四百四十七條第一項第一款規定之適用（司法院大法官會議釋字第一八一號解釋參照
）。本件原判決援用第一審判決書事實欄之記載，認定被告乙○○係台北市匯鑽國際
財務顧問股份有限公司（下稱匯鑽公司）之負責人，甲○○為總經理，丙○○為該公
司之分公司經理，三人共同經營該公司登記範圍以外之業務，即非經中央銀行核准之
外匯指定銀行，不得承作之外匯保證金交易業務，並以此維生，其經營方式為以美元
為本位，客戶開戶後，先繳交保證金至與匯鑽公司合作之菲律賓馬尼拉 QUEENSLAND
TOKYO L.T.D （下稱Ｑ公司）所指定之馬尼拉花旗銀行帳戶內，用以買入或賣出馬克
、日圓、英鎊、瑞士法郎等外幣，再經由匯鑽公司之營業員或由客戶自行詢價、敲價
，經該公司盤房將交易單傳送至Ｑ公司確認成交，依各該外幣匯率之漲跌，計算盈虧
，並由該公司由每筆交易（以口計算，每口美金十萬元為基準）收取七十八美元作為
手續費等情，因而維持第一審論被告乙○○公司負責人，經營登記範圍以外之業務及
共同常業非法買賣外匯罪，依牽連犯之規定，從一重論處共同常業非法買賣外匯罪刑
，暨論處被告甲○○、丙○○共同常業非法買賣外匯罪刑之判決。惟查被告三人於原
審審理時即辯稱：外匯管理條例第二十二條第一項之常業非法買賣外匯罪，係規範在
國內單純的買賣外匯之行為，被告等之客戶所繳納之保證金，係經合法方式匯至菲律
賓馬尼拉花旗銀行之合法外匯，被告等在國外為外匯保證金交易，並非買賣外匯之行
為等語（見原審卷第二十八、二十九頁上訴理由狀）。而依主管外匯業務之中央銀行
外匯局八十五年十一月十一日（八五）台央外柒字第二五一九號函載：所謂「外幣保
證金交易」，係指一方於客戶與其簽約並繳付外幣保證金後，得隨時應客戶之請求，
於保證金之數倍範圍內，以自己之名義為客戶之計算，在外匯市場從事不同幣別之即
期或遠期買賣交易，此項交易不須實際交割，一般都在當日或到期前以反方向交易軋
平，而僅結算買賣價差；所謂「非法買賣外匯」，則係指在國內非以指定銀行或外幣
收兌處為對象，所為買賣外匯之行為，如僅單純從事外幣保證金交易，尚與外匯管理
條例第二十二條之非法買賣外匯有間等意旨，被告三人前開辯解似非無據。原審就「
外幣保證金交易」與「買賣外匯」二者所界定之意義有無差異及被告三人究係從事「
外幣保證金交易」或「買賣外匯」之行為，均未查明釐清，遽予維持第一審之判決，
於法自有違誤。案經確定，非常上訴意旨執以指摘為有理由，而此項違誤對於被告三
人應否擔負常業非法買賣外匯之刑責，至有關係，顯然於判決有影響，自應由事實審
切實查明，且為維持被告等之審級利益，應將原判決及第一審判決撤銷，由原審依判
決前之程序更為審判，以資糾正。
據上論結，應依刑事訴訟法第四百四十七條第二項，判決如主文。
中      華      民      國    八十六    年      八      月    二十八    日
                              最高法院刑事第六庭審判
                                  審判長法官  黃  劍  青
                                        法官  劉  敬  一
                                        法官  林  增  福
                                        法官  林  文  豐
                                        法官  邵  燕  玲
      右正本證明與原本無異
                                              書  記  官
中      華      民      國    八十六    年      九      月      六      日
